最高法院刑事判決　　　　　　九十四年度台上字第一九四七號
　　上　訴　人　台灣高等法院花蓮分院檢察署檢察官
　　被　　　告　乙○○
　　　　　　　　　　　　19號.
　　　　　　　　甲○○
　　　　　　　　　　　　3號2.
　　　　　　　　　　　　在押.
上列上訴人因被告等瀆職案件，不服台灣高等法院花蓮分院中華
民國九十三年十二月三十日第二審更審判決（九十三年度上更(二)
字第七０號，起訴案號：台灣花蓮地方法院檢察署八十七年度偵
字第三三六六號），提起上訴，本院判決如下：
    主  文
原判決撤銷，發回台灣高等法院花蓮分院。
    理  由
本件原判決認定：被告甲○○於民國八十七年五月十八日因違反
麻醉藥品管理條例，經第一審法院判處有期徒刑三月，易科罰金
執行完畢，復於同年一月間與兩名不詳真實姓名成年男子（其中
之一自稱「陳家昇」，另一自稱姓「曾」）及三名不詳真實姓名
成年女子（以下分別稱為甲女、乙女、丙女）共謀向郵局詐領客
戶之定期存款，共同意圖為自己不法之所有，基於概括之犯意聯
絡，由甲○○向「陳家昇」及綽號「曾姓」不詳姓名男子，取得
郵政定期儲金存款客戶林明珠、陳月琴、盧金枝詳細資料（包括
姓名、存款金額、存單號碼、存款及到期日期等）後，轉交「陳
家昇」或「曾姓」男子於不詳地點偽造林明珠、陳月琴、盧金枝
三人之國民身分證，再交由甲○○利用花蓮市○○路某不知情刻
印店偽刻該三人印章後，連續為下列詐取財物之行為：(一)、甲○
○於八十七年二月四日駕駛汽車載甲女前往北埔郵局，由甲女持
偽造之林明珠國民身分證及偽刻之林明珠印章假冒林明珠向該郵
局承辦人員詐稱：伊存在該局面額新台幣（下同）三百萬元之郵
政定期儲金存單遺失，並當場以林明珠之名義偽填「郵局存單掛
失止付申請書」、「郵政定期儲金儲戶申請變更帳戶事項申請書
」（背面為更換事項記要）及「掛失補副帳戶新舊帳號通知聯」
，並於其上偽造林明珠之署押及加蓋偽造之林明珠印章（詳如原
判決附表一所示）而偽造該等私文書，再持以交予承辦人員辦理
補發林明珠之郵政定期儲金存單、印鑑變更及轉存至花蓮郵局而
行使之，使承辦人員將林明珠定期存單掛失補副、更換印鑑及轉
存等不實之事項登載於其職務上所掌管之電腦電磁紀錄內後，再
交付新的林明珠郵政定期儲金存單一紙予甲女。甲女旋於同年月
七日搭乘甲○○所駕駛之汽車至花蓮郵局（改制後為中華郵政股
份有限公司國安郵局），持補發之林明珠郵政定期儲金存單、偽
造之林明珠國民身分證及前述由甲○○偽刻之林明珠印章向承辦
人員辦理定期存單質押借款，致承辦人員陷於錯誤，而貸與現金
二百七十萬元，且將林明珠定期存單質押借款之不實事項登載於
其職務上所掌之電腦電磁紀錄內，足以生損害於林明珠及郵局管
理定期存款帳戶資料之正確性。(二)、「曾姓」男子於八十七年五
月十二日持其於不詳時地偽造之曾裕楨國民身分證及印章前往花
蓮郵局第十九支局（即中山路支局，改制後為中華郵政股份有限
公司中山路郵局）辦理開戶，偽填曾裕楨名義之郵政存簿儲金立
帳申請書，並在該申請書正面及背面加蓋偽造之曾裕楨印章各一
枚（如原判決附表二所示）而偽造該私文書，交予承辦人員而行
使之，使承辦人員將曾裕楨開戶之不實事項登載於其職務上所掌
管之電腦電磁紀錄內，並發給存摺一本予「曾姓」男子，足以生
損害於曾裕楨及郵政管理之正確性。「曾姓」男子旋即於翌日持
該存摺至北埔郵局向乙○○辦理存摺換簿後，將新的存摺及偽造
之曾裕楨印章交由乙女，乙女並於同日搭乘甲○○所駕駛之汽車
前往花蓮郵局第一支局（即舊車站支局，改制後為中華郵政股份
有限公司花蓮舊車站郵局），持偽造之陳月琴國民身分證及前述
由甲○○偽造之陳月琴印章，假冒陳月琴向承辦人員詐稱：伊存
於該局面額四百萬元之郵政定期儲金存單遺失，並當場偽填「郵
政存單掛失止付申請書」、「郵政定期儲金儲戶申請變更帳戶事
項申請書」（背面為更換事項記要）及「掛失補副帳戶新舊帳號
通知聯」，並於其上偽造陳月琴之署押及加蓋偽造之陳月琴印章
（如原判決附表三所示）而偽造該等私文書，交予承辦人員辦理
補發陳月琴之郵政定期儲金存單及印鑑變更而行使之，使承辦人
員將陳月琴定期存單掛失補副、更換印鑑等不實之事項登載於其
職務上所掌管之電腦電磁紀錄內，並交付新的陳月琴郵政定期儲
金存單一紙予乙女。乙女復於同年月二十日搭乘甲○○所駕駛之
汽車前往舊車站郵局，持補發之陳月琴郵政定期儲金存單、偽造
之陳月琴國民身分證及陳月琴印章向承辦人員辦理定期存款提前
解約，除偽填「郵政定期儲金本息轉存申請書」及在其上加蓋偽
造之陳月琴印章外，並在補發之陳月琴郵政定期儲金存單背面偽
造陳月琴之署押及蓋上偽造之陳月琴印章（如原判決附表四所示
）而偽造該等私文書，再交予承辦人員而行使之，致承辦人員陷
於錯誤而將陳月琴解約等不實事項，登載於其職務上所掌管之郵
局電腦電磁紀錄內，並交付面額四百萬元之郵局支票一紙（票號
Ｄ0000000）予乙女。乙女旋在支票背面偽造曾裕楨之署
押後，將支票及偽造之曾裕楨存摺及印章交予甲○○，甲○○隨
即於同日填寫曾裕楨之郵政存簿儲金存款單及郵政存簿儲金提款
單，並在提款單上蓋上偽造之曾裕楨印章（如原判決附表五所示
）而偽造提款單，再交予承辦人員而行使之，使承辦人員將存、
提款四百萬元之不實事項，登載於其職務上所掌管之電腦電磁紀
錄內，並交付四百萬元予甲○○，足以生損害於陳月琴、曾裕楨
及郵局管理定期存款帳戶資料之正確性。(三)、丙女於八十七年八
月十八日（起訴書誤載為五月十八日）搭乘甲○○所駕駛之汽車
前往花蓮郵局第六支局（即新城支局，改制後為中華郵政股份有
限公司花蓮新城郵局），由甲○○另利用不知情之張姍怡（業經
原審判決無罪確定）陪同丙女，持偽造之盧金枝國民身分證及前
述由甲○○所偽造之盧金枝印章假冒盧金枝向承辦人員詐稱：伊
（起訴書誤載為陳月琴）存於該局面額四百八十二萬元及一百五
十八萬九千八百七十九元之郵政定期儲金存單二紙遺失，並當場
偽填「郵局存單掛失止付申請書」、「郵政定期儲金儲戶申請變
更帳戶事項申請書」（背面為更換事項記要）及「掛失補副帳戶
新舊帳號通知聯」各二紙，並於其上偽造盧金枝之署押及加蓋偽
造之盧金枝印章（如原判決附表六所示）而偽造該等私文書，再
交予承辦人員辦理補發盧金枝之郵政定期儲金存單及印鑑變更而
行使之，使承辦人員將盧金枝定期存單掛失補副、更換印鑑等不
實之事項登載於其職務上所掌管之電腦電磁紀錄內，並補發新的
盧金枝郵政定期儲金存單二紙予丙女。丙女復於同年月二十日再
搭乘甲○○所駕駛之汽車往中山路郵局持補發之盧金枝郵政定期
儲金存單、偽造之盧金枝國民身分證及盧金枝印章，並偽填「郵
政定期儲金整存整付指定續存局通知單」二份，再於其上加蓋偽
造之盧金枝印章（如原判決附表七所示）而偽造該等私文書，再
交予承辦人員將兩筆定期存款轉存至中山路郵局而行使之，使承
辦人員將該不實之事項登載於其職務上所掌管之郵局電腦電磁紀
錄內。同年八月二十五日上午十一時十分許，丙女復搭乘甲○○
之自小客車前往中山路郵局，由不知情之張姍怡陪同，持補發之
盧金枝郵政定期儲金存單、偽造之盧金枝國民身分證及盧金枝印
章向承辦人員辦理定期存款提前解約，並在補發之盧金枝郵政定
期儲金存單二紙背面偽造盧金枝之署押及蓋上偽造之盧金枝印章
（如原判決附表八所示）而偽造該等私文書，再持以交付承辦人
員而行使之，致承辦人員陷於錯誤而將盧金枝解約之不實事項登
載於其職務上所掌管之郵局電腦電磁紀錄內，並交付現金六百四
十萬九千八百七十九元予丙女，足以生損害於盧金枝及郵局管理
定期存款帳戶資料之正確性。嗣因被害人盧金枝於八十七年八月
三十一日上午九時三十分許持其郵政定期儲金存單至新城郵局欲
辦理借款事宜時，發覺其定期存款已遭人盜領，經報警查覺等情
，因而撤銷第一審關於甲○○利用職務上之機會詐欺財物部分之
判決，改判論處甲○○共同連續行使偽造私文書，足以生損害於
公眾及他人（累犯）罪刑。就檢察官起訴認被告乙○○構成上開
犯罪事實共犯貪污治罪條例第五條第一項第二款、刑法第二百十
六條、第二百十條、第二百十二條罪嫌部分，則以經審理結果，
尚不能證明其犯罪，乃撤銷第一審關於乙○○利用職務上之機會
詐欺財物部分論處罪刑之判決，改判諭知乙○○此部分無罪，固
非無見。
惟查：(一)、依法應於審判期日調查之證據雖已調查，而其內容未
明瞭者，即與未經調查無異，如遽行判決，仍屬應於審判期日調
查之證據而未予調查，尚不得遽對被告為有利或不利之認定。又
無罪之判決，依刑事訴訟法第三百零八條之規定，亦應記載其理
由，故對於被告被訴之犯罪事實及卷內其不利之證據資料，如何
不足以證明被告犯罪或其行為不罰，均應詳述其理由，否則即有
判決不載理由之違背法令。本件依原審法院卷附郵政總局視察室
視察段查辦案件報告書（下稱報告書）所載：「3.定存儲戶林明
珠被補副之新存單……一張，廖佐（即被告乙○○）於八十七年
八月二十五日以終端機查詢儲戶之身分證字號、存簿儲金帳號、
輾轉查得印鑑單之地址資料補填於轉移通知單……（附件二十九
）。……5.據廖佐供稱，八十七年初，歹徒『甲○○』多次向其
分別出示和平、新城、北埔、吉安等局多件定期儲金儲戶之姓名
、身分證字號、存單號碼要求查詢儲戶詳細存款資料（該項資訊
，已於八十七年九月三日提供儲匯局儲匯處王立華科長防範），
廖佐均代為查詢結存金額，並告知王嫌。」、「4.……廖佐已坦
承查詢儲戶結存資料……」（原審法院上更(一)卷第七十一頁至第
七十二頁、第八十六頁）；被告乙○○於郵政總局所檢送之談話
紀錄內則坦承：「甲○○提供存單號碼，我在櫃員終端用＃六三
二０代號查詢存單金額……我也有核對金額，並將結果告訴甲○
○……（問：你認為你核對儲戶結存乙事，與甲○○順利詐領有
沒有直接關係？）應該有關係」等語（原審法院上更(一)卷第一０
七頁至第一０九頁），甲○○於原審審理中並請求調閱該查詢之
電腦紀錄（原審卷第四十九頁）；證人郭源慧於原審證稱：「（
終端機代號六三二０）那是表示中途要解約，結清存款」 (原審
卷第一０九頁），此部分實情為何？有無查詢之電腦紀錄可供比
對？是否任何職員均可依該代號作查詢？該報告書何以為上開記
載？有無證據資料可佐？又原判決以上開報告書「乃係審判外之
陳述，並無證據能力，而郵政總局又為本案之被害人，與被告乙
○○利害關係相反，其視察報告自不能據為定罪之依據」（原判
決第二十頁4.），是否認該報告書係郵政總局於審判外之陳述。
然郵政總局並非自然人，尚無從依據其對外界事物之知覺、理會
、親身經歷而為直接證言，而刑事訴訟法第一百五十九條第一項
係規定：「被告以外之人於審判外之言詞或書面陳述，除法律有
規定者外，不得作為證據。」亦非以被告以外之人於審判外之陳
述，一概否定其證據能力。上開報告書究係由何人作成？有何依
據？其性質如何？如何認屬「被告以外之人於審判外之言詞或書
面陳述」且非為法律有規定者而無證據能力？原判決未予釐清，
遽為論斷，自非妥適。另依證人鄭水源於第一審之證言：「……
甲○○先盜領三百萬元的那條……二百多萬（元）給乙○○，目
的是要取信乙○○，這是乙○○告訴我的……若要知道詳情，林
祺財應比較清楚」（第一審卷卷一第十九頁正、背面），是否指
乙○○確有參與盜領行為，何以證人為上開陳述？此均攸關乙○
○有無與甲○○共同犯罪之事實認定及法律適用，且屬於公平正
義之維護有重大關係事項，事實審法院自應詳加調查釐清，然後
基於調查所得之心證，以為判斷之基礎。原審就上情未詳予調查
釐清，復未說明上情何以不能為不利乙○○認定之理由即遽行判
決，自有應於審判期日調查之證據而未予調查及判決不載理由之
違背法令。(二)、原判決採信證人黃麗卿、鄭重男之證言，認定「
(二)……乙○○乃櫃台職員，並非主管，其所使用的電腦，根本無
法無限制地查詢，依黃麗卿所言，櫃台人員的電腦只能查詢存摺
資料而已，而後線主管電腦雖可查詢客戶定存資料，但仍須有身
分證號碼，方可查詢，且主管會瞭解業務員在查詢何資料。如同
上陳，即令乙○○得以後線電腦查詢，惟仍要有身分證號碼，又
要經主管之監督，而乙○○要如何知悉林明珠等人之身分證字號
，又怎知台灣有林明珠此人？又怎知林明珠等於郵局有大筆之定
存？……甲○○所辯，林明珠等人之資料，係由台中之家昇男子
所提供，而非由乙○○所提供，尚屬可信。」「(三)……益證甲○
○所取得林明珠等之資料，尚非經由乙○○所交付。」並為乙○
○有利之論斷。然乙○○於第一審陳稱：「（法官問：林明珠、
陳月琴……原來定存單是否你辦理？）林明珠是」等語（第一審
卷卷一第一一一頁），並有林明珠之「立帳申請書」影本在卷（
警訊卷第六十四頁）可參。案發時任北埔郵局局長之鄭重男於原
審則證稱：「（法官問：被害人林明珠……三人是否在北埔支局
辦理定存？）依我印象只有林明珠是在那裡辦理的；（法官問：
他來辦理時，經手人是否即可知道存多少錢？）辦理時需要填資
料，經手人當時都知道」等語（原審卷第一０七頁），果乙○○
確為被害人林明珠定期存單之承辦人，是否於經辦後即知悉相關
定期存單之詳細情形，應予釐清。原判決猶據上開證人之證言據
為乙○○有利之論斷，其採證自有與卷內證據資料矛盾之違法。
(三)、原判決事實認定甲○○「……於八十七年一月間與兩名不詳
真實姓名成年男子……及三名不詳真實姓名成年女子……共謀向
郵局詐領客戶之定期存款，由甲○○向『陳家昇』及綽號『曾姓
』不詳姓名男子，取得郵政定期儲金存款客戶林明珠、陳月琴、
盧金枝詳細資料……後，轉交偽造林明珠、陳月琴、盧金枝三人
之國民身分證……」（原判決第二頁），似認定甲○○係於八十
七年一月間取得相關被害人之資料等，然陳月琴之存款係於八十
七年二月二十六日存入、盧金枝所有四百八十二萬元之存款則於
八十七年七月十日存入，有各該郵政定期儲金存單影本附卷（警
訊卷第四十四頁、第六十八頁）可參，甲○○是否可能在同年一
月間即取得各該存款之相關資料？又原判決事實認定「『曾姓』
男子旋即於翌日（即同年月十三日）持該存摺至北埔郵局向乙○
○辦理存摺換簿後，將新的存摺及偽造之曾裕楨印章交由乙女，
乙女並於……」（原判決第四頁），而同前「報告書」第十七頁
則記載「乙○○……於八十七年五月十六日將儲戶曾裕楨原存彰
化復路郵局之存簿餘款六十三元，轉入新立……帳戶裡……」（
原審法院上更(一)卷第八十三頁），如果均屬無訛，究該「存摺換
簿」之作用為何？對甲○○與共犯盜領被害人定期存款之犯罪行
為有無助益？乙○○若非與曾姓男子相識，何以能在同月十六日
再將「存簿餘款六十三元，轉入新立……帳戶」？此部分原審未
予調查、釐清，遽為判決，亦有未洽。(四)、原判決事實欄認定「
……共謀向郵局詐領客戶之定期存款……由甲○○向『陳家昇』
及綽號『曾姓』不詳姓名男子，取得郵政定期儲金存款客戶林明
珠、陳月琴、盧金枝詳細資料……後，轉交『陳家昇』或『曾姓
』男子於不詳地點偽造林明珠、陳月琴、盧金枝三人之國民身分
證……」（原判決第二頁），既云自「陳家昇」等取得資料，復
云再將資料轉交「陳家昇」等偽造相關證件，語意矛盾；原判決
事實認定甲○○均偽造被害人三人之「郵政定期儲金儲戶申請變
更帳戶事項申請書」，但原判決理由甲一及附表編號一、三、六
則認定為「郵政定期儲金儲戶更換印鑑申請書」，亦不一致，且
與卷內證據資料不盡相符；原判決事實欄認定「曾裕楨」部分之
署押、印文及文書均屬偽造（即原判決附表編號二、五），甲○
○所為並使承辦之郵局人員將相關不實事項登載於其職務上所掌
管之電腦電磁紀錄內，惟均未於判決理由內說明其認定之依據（
原判決附表編號五提款單上印文似為二枚而非一枚）；第一審判
決認定甲○○以被害人三人之郵政定期儲金存單遺失為由辦理補
發部分併構成詐欺之罪（第一審判決第十五頁倒數第三行起），
原判決未說明指正第一審判決此部分有何違誤，僅記載「……向
郵局詐欺定期儲金存戶……定期存款之行為……」、「甲○○為
達詐取被害人……定期存款之同一目的……」（原判決第八頁三
第三行、第四行、第九頁第三行），是否認定此部分不構成詐欺
之罪？亦欠明確，上開部分，均併有可議。以上或為上訴意旨所
指摘，或為本院得依職權調查之事項，應認上訴為有理由。按第
三審法院應以第二審判決所確認之事實為判決基礎，刑事訴訟法
第三百九十四條第一款前段定有明文。原判決上述之違背法令，
影響於事實之確定，本院無可據以為裁判，應將原判決撤銷，發
回原審法院更為審判。
據上論結，應依刑事訴訟法第三百九十七條、第四百零一條，判
決如主文。
中　　華　　民　　國　九十四　年　　四　　月　二十一　日
                      最高法院刑事第二庭
                          審判長法官  董　明　霈
                                法官  林　茂　雄
                                法官  張　祺　祥
                                法官  呂　永　福
                                法官  吳　三　龍
      本件正本證明與原本無異
                                      書  記  官
中　　華　　民　　國　九十四　年　　四　　月　二十七　日
                                                      Ｑ
